---
title: "Dummyvariabelen in regressieanalyse"
lang: be-nl
format:
  closeread-html:
    embed-resources: true
sidebar: false
---

[← Concepten in beeld](../Scrollytelling.qmd)

Bij regressieanalyse wil je het verband onderzoeken tussen een predictor en een uitkomstvariabele.
Tot nu toe werkte je steeds met **kwantitatieve** predictoren: leeftijd, inkomen, studietijd.
Maar wat als je predictor **categorisch** is? Denk aan onderwijstype (ASO, BSO, TSO), geslacht,
of opleidingsniveau.

Je kan moeilijk "ASO" of "BSO" in een regressieformule stoppen — een formule verwacht getallen.
De oplossing heet **dummy-codering**: je vertaalt een categorische variabele om naar één of
meerdere variabelen die enkel de waarden 0 en 1 aannemen.

*Maar hoe werkt dat precies, en wat betekenen de regressiecoëfficiënten dan nog?*
Scroll rustig naar beneden en we bouwen het stap voor stap op.

```{r warning=F, echo=F, message=F}
library(tidyverse)

set.seed(42)
n_per_groep <- 30

# Gesimuleerde data: wiskundescore per onderwijstype
Data <- tibble(
  onderwijstype = rep(c("ASO", "BSO", "TSO"), each = n_per_groep),
  score = c(
    rnorm(n_per_groep, mean = 14.5, sd = 2.0),
    rnorm(n_per_groep, mean = 10.2, sd = 2.0),
    rnorm(n_per_groep, mean = 12.3, sd = 2.0)
  )
)

# Kleurenpalet conform de website
kleuren <- c("ASO" = "#117733", "BSO" = "#CC3311", "TSO" = "#ADA601")

# Gemiddelden per groep
gem <- Data %>%
  group_by(onderwijstype) %>%
  summarise(gem_score = mean(score))

gem_ASO <- gem %>% filter(onderwijstype == "ASO") %>% pull(gem_score) %>% round(2)
gem_BSO <- gem %>% filter(onderwijstype == "BSO") %>% pull(gem_score) %>% round(2)
gem_TSO <- gem %>% filter(onderwijstype == "TSO") %>% pull(gem_score) %>% round(2)

# ── Twee groepen: ASO vs BSO ──────────────────────────────────────────────────
Data2 <- Data %>%
  filter(onderwijstype %in% c("ASO", "BSO")) %>%
  mutate(dummy_BSO = ifelse(onderwijstype == "BSO", 1, 0))

model1 <- lm(score ~ dummy_BSO, data = Data2)
b0 <- round(coef(model1)[1], 2)
b1 <- round(coef(model1)[2], 2)

# ── Drie groepen: ASO (ref), BSO, TSO ────────────────────────────────────────
Data3 <- Data %>%
  mutate(
    dummy_BSO = ifelse(onderwijstype == "BSO", 1, 0),
    dummy_TSO = ifelse(onderwijstype == "TSO", 1, 0)
  )

model2 <- lm(score ~ dummy_BSO + dummy_TSO, data = Data3)
b0_m2 <- round(coef(model2)[1], 2)
b1_m2 <- round(coef(model2)[2], 2)
b2_m2 <- round(coef(model2)[3], 2)

# ── Plots voorbereiden ────────────────────────────────────────────────────────

# Plot 1: alle drie groepen als jitterplot
P_alle <- ggplot(Data, aes(x = onderwijstype, y = score, color = onderwijstype)) +
  geom_jitter(width = 0.12, size = 2.2, alpha = 0.75) +
  stat_summary(fun = mean, geom = "crossbar", width = 0.4,
               color = "black", linewidth = 0.6) +
  scale_color_manual(values = kleuren) +
  scale_y_continuous(limits = c(4, 21), breaks = seq(4, 20, 2)) +
  labs(x = "Onderwijstype", y = "Wiskundescore") +
  theme_minimal(base_size = 13) +
  theme(legend.position = "none")

# Plot 2: enkel ASO en BSO (categorisch)
P_twee_cat <- ggplot(Data2, aes(x = onderwijstype, y = score, color = onderwijstype)) +
  geom_jitter(width = 0.12, size = 2.2, alpha = 0.75) +
  stat_summary(fun = mean, geom = "crossbar", width = 0.4,
               color = "black", linewidth = 0.6) +
  scale_color_manual(values = kleuren) +
  scale_y_continuous(limits = c(4, 21), breaks = seq(4, 20, 2)) +
  labs(x = "Onderwijstype", y = "Wiskundescore") +
  theme_minimal(base_size = 13) +
  theme(legend.position = "none")

# Plot 3: ASO en BSO met dummy op x-as
P_dummy_scatter <- ggplot(Data2, aes(x = dummy_BSO, y = score, color = onderwijstype)) +
  geom_jitter(width = 0.06, size = 2.2, alpha = 0.75) +
  scale_color_manual(values = kleuren) +
  scale_x_continuous(breaks = c(0, 1),
                     labels = c("0  (= ASO)", "1  (= BSO)"),
                     limits = c(-0.3, 1.3)) +
  scale_y_continuous(limits = c(4, 21), breaks = seq(4, 20, 2)) +
  labs(x = "dummy_BSO", y = "Wiskundescore") +
  theme_minimal(base_size = 13) +
  theme(legend.position = "none")

# Plot 4: dummy scatter + regressielijn
P_regressielijn <- P_dummy_scatter +
  geom_smooth(method = "lm", se = FALSE, color = "black",
              linewidth = 1, aes(group = 1))

# Plot 5: met annotaties b0 en b1
P_annotaties <- P_regressielijn +
  # b0: intercept = gemiddelde ASO
  annotate("segment",
           x = -0.08, xend = -0.08,
           y = 0, yend = b0,
           color = "#117733", linewidth = 1.2, linetype = "dashed") +
  annotate("label",
           x = -0.22, y = b0 / 2,
           label = paste0("b[0] == ", b0),
           parse = TRUE,
           color = "#117733", size = 3.8, fill = "white", label.size = 0) +
  # b1: verschil tussen de twee groepen
  annotate("segment",
           x = 1.15, xend = 1.15,
           y = b0, yend = b0 + b1,
           color = "#CC3311", linewidth = 1.2,
           arrow = arrow(ends = "both", length = unit(0.08, "inches"))) +
  annotate("label",
           x = 1.27, y = b0 + b1 / 2,
           label = paste0("b[1] == ", b1),
           parse = TRUE,
           color = "#CC3311", size = 3.8, fill = "white", label.size = 0)

# Plot 6: drie groepen met twee dummies (jitter, kleurcode)
P_drie_dummy <- ggplot(Data, aes(x = onderwijstype, y = score, color = onderwijstype)) +
  geom_jitter(width = 0.12, size = 2.2, alpha = 0.75) +
  stat_summary(fun = mean, geom = "crossbar", width = 0.4,
               color = "black", linewidth = 0.6) +
  scale_color_manual(values = kleuren) +
  scale_y_continuous(limits = c(4, 21), breaks = seq(4, 20, 2)) +
  annotate("text", x = 1, y = 20.5, label = "dummy_BSO = 0\ndummy_TSO = 0",
           color = "#117733", size = 3.2, fontface = "bold") +
  annotate("text", x = 2, y = 20.5, label = "dummy_BSO = 1\ndummy_TSO = 0",
           color = "#CC3311", size = 3.2, fontface = "bold") +
  annotate("text", x = 3, y = 20.5, label = "dummy_BSO = 0\ndummy_TSO = 1",
           color = "#ADA601", size = 3.2, fontface = "bold") +
  labs(x = "Onderwijstype", y = "Wiskundescore") +
  theme_minimal(base_size = 13) +
  theme(legend.position = "none")
```

:::::::::::::: cr-section

Heidi is een student die onderzoek doet voor haar bachelorproef. Ze vraagt zich af of
het onderwijstype van leerlingen — ASO, BSO of TSO — een effect heeft op hun prestaties
voor wiskunde. Ze heeft data verzameld bij 90 leerlingen. @cr-alle-groepen

::: {#cr-alle-groepen}
```{r warning=F, echo=F, message=F}
P_alle
```
:::

De horizontale balkjes zijn de gemiddelden per groep. Het patroon is duidelijk:
ASO-leerlingen scoren gemiddeld het hoogst, gevolgd door TSO en dan BSO.

*Maar kan Heidi dit verband nu gewoon onderzoeken met regressieanalyse?*

Dat is niet zo eenvoudig als het lijkt. Een regressiemodel werkt met een
**formule**: $\hat{Y} = b_0 + b_1 \cdot X_1$. Die formule verwacht getallen.
Je kan geen "ASO" of "BSO" invullen in een vermenigvuldiging. @cr-alle-groepen

We maken het eerst iets eenvoudiger. Stel dat Heidi enkel twee groepen vergelijkt:
**ASO** en **BSO**. @cr-twee-cat

::: {#cr-twee-cat}
```{r warning=F, echo=F, message=F}
P_twee_cat
```
:::

*Hoe vertaal je "ASO" en "BSO" naar getallen die je in een regressieformule
kan stoppen?*

Het antwoord is verrassend simpel: we maken een nieuwe variabele `dummy_BSO`
die de waarde **1** krijgt als een leerling tot BSO behoort,
en de waarde **0** als de leerling tot ASO behoort.
Zo'n variabele noemen we een **dummyvariabele**. @cr-dummy-scatter

::: {#cr-dummy-scatter}
```{r warning=F, echo=F, message=F}
P_dummy_scatter
```
:::

Op de x-as staat nu onze dummyvariabele: 0 voor ASO-leerlingen (groen),
1 voor BSO-leerlingen (rood). De y-as toont nog steeds de wiskundescore.

*Dit ziet er al veel meer uit als een gewone scatterplot, nietwaar?*

Nu kunnen we een regressielijn tekenen door deze punten. @cr-regressielijn

::: {#cr-regressielijn}
```{r warning=F, echo=F, message=F}
P_regressielijn
```
:::

Dat is precies dezelfde regressielijn als altijd. Maar wat betekenen de
coëfficiënten nu? Laat ons ze een voor een bekijken. @cr-annotaties

::: {#cr-annotaties}
```{r warning=F, echo=F, message=F}
P_annotaties
```
:::

Het **intercept** $b_0$ (groen, links) is de voorspelde score wanneer
`dummy_BSO = 0` — dus voor **ASO-leerlingen**. Dat is gewoon
het gemiddelde van de referentiegroep: $b_0 = `r b0`$.

De **helling** $b_1$ (rood, rechts) is het verschil in voorspelde score
tussen `dummy_BSO = 1` en `dummy_BSO = 0` — dus het verschil in gemiddelde
score tussen BSO en ASO: $b_1 = `r b1`$.

[@cr-formule]{highlight="cr-span-b0,cr-span-b1"}

| {#cr-formule}
| Het regressiemodel met één dummyvariabele ziet er zo uit:
|
| $\hat{\text{Score}}$ = [**`r b0`**]{#cr-span-b0} + [**`r b1`**]{#cr-span-b1} × dummy_BSO
|
| Voor een ASO-leerling (dummy_BSO = 0):  `r b0` + `r b1` × 0 = **`r b0`**
| Voor een BSO-leerling (dummy_BSO = 1):  `r b0` + `r b1` × 1 = **`r round(b0 + b1, 2)`**

De intercept is dus het **gemiddelde van de referentiegroep** (ASO),
en de regressiecoëfficiënt is het **verschil** met die referentiegroep.
De referentiegroep is altijd de groep die je codeert als 0. @cr-formule

*Maar Heidi heeft drie groepen. Hoe pakken we dat aan?*

Als je drie groepen hebt (ASO, BSO, TSO), maak je **twee** dummyvariabelen:
één voor BSO (0 of 1) en één voor TSO (0 of 1).
ASO blijft de referentiegroep — die herkent het model doordat beide
dummies tegelijk 0 zijn. @cr-drie-dummy

::: {#cr-drie-dummy}
```{r warning=F, echo=F, message=F}
P_drie_dummy
```
:::

Elke groep krijgt zo zijn eigen unieke combinatie van waarden:
ASO-leerlingen scoren 0 op beide dummies, BSO-leerlingen scoren 1 op
`dummy_BSO` en 0 op `dummy_TSO`, en TSO-leerlingen omgekeerd.

[@cr-formule-3g]{highlight="cr-span-b0m2,cr-span-b1m2,cr-span-b2m2"}

| {#cr-formule-3g}
| Het model met twee dummies:
|
| $\hat{\text{Score}}$ = [**`r b0_m2`**]{#cr-span-b0m2} + [**`r b1_m2`**]{#cr-span-b1m2} × dummy_BSO + [**`r b2_m2`**]{#cr-span-b2m2} × dummy_TSO
|
| ASO  (0, 0): `r b0_m2` + `r b1_m2`×0 + `r b2_m2`×0 = **`r b0_m2`**
| BSO  (1, 0): `r b0_m2` + `r b1_m2`×1 + `r b2_m2`×0 = **`r round(b0_m2 + b1_m2, 2)`**
| TSO  (0, 1): `r b0_m2` + `r b1_m2`×0 + `r b2_m2`×1 = **`r round(b0_m2 + b2_m2, 2)`**

De intercept is nog steeds het gemiddelde van de referentiegroep (ASO = `r b0_m2`).
$b_1$ is het verschil tussen BSO en ASO, $b_2$ het verschil tussen TSO en ASO. @cr-formule-3g

*Maar waarom maken we geen drie dummies voor drie groepen?* Dat is de
zogenaamde **dummy-trap**. @cr-dummy-trap

| {#cr-dummy-trap}
| Stel dat je drie dummies maakt:
|
| [dummy_ASO]{#cr-span-daso} + [dummy_BSO]{#cr-span-dbso} + [dummy_TSO]{#cr-span-dtso}
|
| Voor elke leerling geldt: één van de drie is 1, de andere twee zijn 0.
| Dus: dummy_ASO + dummy_BSO + dummy_TSO = **altijd 1**.
|
| De drie dummies bevatten geen nieuwe informatie meer —
| als je dummy_BSO en dummy_TSO kent, weet je dummy_ASO al.
| Dit noemen we **perfecte multicollineariteit**, en R kan het model
| dan niet schatten.

[@cr-dummy-trap]{highlight="cr-span-daso,cr-span-dbso,cr-span-dtso"}

Wanneer de som van alle dummies altijd gelijk is aan 1, bevatten ze
geen onafhankelijke informatie meer. Eén dummy is altijd volledig bepaald
door de andere twee — hij is overbodig. @cr-dummy-trap

De vuistregel is daarom: gebruik altijd **k − 1 dummies** voor een categorische
variabele met **k** categorieën. Eén categorie fungeert steeds als
**referentiecategorie** (de categorie die je codeert als 0 op alle dummies).

In R hoef je dit trouwens niet zelf te doen. Als je een variabele als `factor()`
definieert, past R de dummy-codering automatisch toe — en kiest het automatisch
de eerste categorie (alfabetisch) als referentie. @cr-r-code

::: {#cr-r-code}
```{r warning=F, echo=T, message=F}
# R past dummy-codering automatisch toe via factor()
Data <- Data %>%
  mutate(onderwijstype = factor(onderwijstype))

# Referentiecategorie bekijken (altijd de eerste)
levels(Data$onderwijstype)

# Model fitten: R maakt automatisch k-1 dummies aan
model <- lm(score ~ onderwijstype, data = Data)
summary(model)$coefficients %>% round(3)
```
:::

In de output zie je `onderwijstypeBSO` en `onderwijstypeTSO` als coëfficiënten —
dat zijn de twee dummies die R automatisch aanmaakte. **ASO** is de referentiegroep
en verschijnt niet als aparte regel: de intercept is het gemiddelde voor ASO.

Zo heeft Heidi nu een volledig regressiemodel waarbij ze het effect van onderwijstype
kan schatten — met correcte dummy-codering en een duidelijke referentiegroep. @cr-r-code

::::::::::::::
